【裁判字號】    97,易,4849
【裁判日期】    980325
【裁判案由】    詐欺
【裁判全文】
臺灣臺中地方法院刑事判決              97年度易字第4849號
公  訴  人  臺灣臺中地方法院檢察署檢察官
被      告  甲○○
上列被告因詐欺案件，經檢察官提起公訴（97年度偵字第27275
號），本院判決如下：
    主    文
甲○○幫助意圖為自己不法之所有，以詐術使人將本人之物交付
，處有期徒刑參月，如易科罰金，以新臺幣壹仟元折算壹日。
    犯罪事實
一、甲○○明知金融帳戶存摺、提款卡（含密碼）等帳戶資料係
    個人理財之重要工具，且為個人財產、信用之表徵，其使用
    常與財產犯罪密切相關，有供作財產犯罪用途之可能，又取
    得他人帳戶資料之目的往往在於掩飾犯行不易遭人追查，且
    明知倘將金融帳戶之存摺、提款卡（含密碼）交付他人，可
    預見該蒐集帳戶之他人，將藉所蒐集之該帳戶存摺、提款卡
    以遂行其詐欺取財之財產上犯罪之目的，對於提供帳戶資料
    雖無引發他人萌生犯罪之確信，但仍基於縱若有人持其存摺
    、提款卡（含密碼）後，自行或轉交他人用以實施犯罪，仍
    不違背其本意之幫助使用其帳戶者向他人詐欺取財之不確定
    故意，於民國97年7月22日，前往臺中縣沙鹿鎮○○路535號
    之元大商業銀行沙鹿分行（下稱元大銀行）申請設立帳號00
    000000000號帳戶後，旋於不詳地點，將元大銀行帳戶之存
    摺、提款卡及密碼等資料，連同於同日申領之第一商業銀行
    大甲分行（下稱第一銀行）帳號00000000000號帳戶之存摺
    、提款卡及密碼等資料，交付予與某真實姓名年籍不詳之成
    年人，而容許該人所屬不法犯罪集團成員藉該帳戶以遂行詐
    欺取財之犯罪。嗣上開詐欺集團成員於取得甲○○上開帳戶
    資料後，即基於意圖為自己不法所有之犯意聯絡：(一)於97年
    7月26日下午，由一名真實姓名年籍不詳自稱賣家之成年男
    子以電話向朱恒甫詐稱：其網路購物因送貨人誤勾選為分期
    付款，每月會被固定扣款，需依指示操作始能解除云云，致
    使朱恒甫因而陷於錯誤，遂依對方指示，於同日16時59分許
    ，在新竹縣竹北市○○路上之郵局自動櫃員機，匯款新臺幣
    （下同）7,643元匯至甲○○之上開元大銀行帳戶內，旋遭
    詐騙集團成員提領一空。(二)於97年7月26日16時45分許，有
    自稱雅虎奇摩拍賣網站賣家之不詳真實姓名年籍之成年女子
    及彰化銀行客服人員之不詳真實姓名年籍之成年男子，以電
    話向丙○○詐稱：其雅虎奇摩拍賣網站購物匯款設定為分期
    付款，需依指示前往自動櫃員機操作始能中止云云，致使丙
    ○○因而陷於錯誤，遂依對方指示，於同日17時30分許，在
    苗栗縣大湖鄉之渣打國際商業銀行之自動櫃員機，匯款29,9
    81元至甲○○之上開元大銀行帳戶內，旋遭詐騙集團成員提
    領一空。嗣朱恒甫及丙○○嗣察覺有異，報警處理而循線查
    獲上情。
二、案經臺中縣警察局清水分局報請臺灣臺中地方法院檢察署檢
    察官偵查起訴。
    理    由
一、按被告以外之人於審判外之陳述，除法律有規定者外，不得
    作為證據；又被告以外之人於審判外之陳述，雖不符前4條
    之規定，而經當事人於審判程序同意作為證據，法院審酌該
    言詞陳述或書面陳述作成時之情況，認為適當者，亦得為證
    據。當事人、代理人或辯護人於法院調查證據時，知有第15
    9條第1項不得為證據之情形，而未於言詞辯論終結前聲明異
    議者，視為有前項之同意；刑事訴訟法第159條第1項、第15
    9條之5分別定有明文。本件證人即被害人朱恒甫及丙○○於
    接受警詢時所為之指訴及陳述，雖係被告以外之人於審判外
    之言詞陳述，惟被告對於證人於警詢時陳述及證述之證據能
    力，於本院審理中不爭執，亦未於言詞辯論終結前聲明異議
    ，視為於審判程序同意作為證據，本院並審酌上開筆錄作成
    時之情況尚無不當，依刑事訴訟法第159條之5之規定，自有
    證據能力，合先敘明。
二、訊據被告甲○○固供承上開帳戶資料為其所開設申領，且對
    於被害人朱恒甫、丙○○遭詐欺之事實俱不爭執在卷，惟矢
    口否認有何幫助詐欺取財之犯行，辯稱：伊上開帳戶資料辦
    好後放在包包內，伊在酒店上班，可能是在97年7月28日或
    29日遭竊，伊有去銀行辦理掛失，但是銀行說已經被盜用，
    來不及了，也有去警察局要備案，但警察說沒有用，要伊等
    法院開庭時再說；伊辦理元大銀行帳戶是為了繳銀行刷卡費
    用、房租方便云云，經查：
  (一)被害人朱恒甫、丙○○前揭如何因受詐騙致匯款上開款項至
    被告所申辦之上開元大銀行帳戶內等情，已據被害人於警詢
    時指述綦詳（見警卷第4頁至第7頁），並有被告上開元大銀
    行之開戶申請資料、存摺交易往來明細查詢資料（見警卷第
    23頁第26頁）、自動櫃員機交易明細表（見警卷第16、22頁
    ）等件附卷可稽，足認被告上開元大銀行帳戶確實已供作詐
    騙集團向被害人詐騙金錢所用無訛。
  (二)依卷附之元大銀行帳戶開戶申請資料所示，其上確有被告之
    簽名及蓋章，並經經辦人員核對被告本人身分證、健保卡影
    本與正本相符，且於申辦資料上蓋印戳章、註記日期，上開
    手續亦須由本人辦理始得完備，足認被告確於97年7月22日
    前往上址元大銀行申請設立帳戶，並於同日領取存摺、金融
    卡及密碼。衡諸常情，一般人為避免帳戶內之款項被盜領，
    通常將存簿及提款卡分開放置，若有記錄密碼，亦會將密碼
    記於他處，且若有提款卡，鮮少會再攜帶存摺，而另將存摺
    妥善放置他處避免同時遭竊，被告陳稱辦理上開帳戶係為了
    繳交刷卡費用方便一節，苟係屬實，衡情更應妥為保管存摺
    、金融卡等帳戶資料，以便核對信用卡帳務、繳款情形，竟
    將上開帳戶之存簿、提款卡等帳戶相關物品一起放置於其包
    包內，實與一般常情有違，已非無疑。且被告先於本院準備
    程序中陳稱：伊帳戶資料是在97年7月29日不見的云云（見
    本院98年2月25日準備程序筆錄第3頁），再於本院審理中改
    陳：是在97年7月28日被偷走云云（見本院96年7月18日審判
    筆錄第2頁），被告前後就其存簿資料何時遺失或遭竊一節
    ，未能一致供述，且依被害人朱恒甫、丙○○所證上開遭詐
    欺取財時間，並核對被告元大銀行帳戶交易明細資料，均係
    發生在97年7月26日，早於被告所辯稱上開帳戶遭竊時間，
    申言之，於被告所辯稱之帳戶遭竊時間前，其帳戶業已落入
    詐欺集團手中供詐欺犯罪使用，顯生扞格。況被告陳稱該帳
    戶係為供繳交信用卡費用、房租等之用，理應有其急迫性、
    重要性，被告雖辯稱於其發現包包內存簿資料遺失或遭竊後
    ，有辦理掛失、報案遭拒云云，然查無實據。況依卷附之財
    團法人金融聯合徵信中心通報案件紀錄資訊所示（見偵字第
    24301號卷第2頁反面），被告係於97年7月22日同日申領上
    開元大銀行、第一銀行2份帳戶資料，且被告原有華南銀行
    斗六分行帳戶得供其使用，衡情被告應無於同一日申領2份
    不同金融機構帳戶使用之必要，再者，被告自承其住在桃園
    、沒有住在臺中等語（見上開審判筆錄第6頁），何以需大
    費周章前往臺中沙鹿、大甲申領帳戶資料繳納其所謂之房租
    或信用卡費用？亦未據被告提出任何相符之房租、信用卡使
    用資料，而依被告元大銀行帳戶之存摺交易往來明細查詢資
    料所示，其於開戶時僅存入100元，迄被害人匯款至被告帳
    戶時，並無其他多餘款項，亦難以對應被告所辯繳款之需而
    認相當。被告所辯上情在在與客觀事證或常情有違，難認被
    告上開帳戶存摺、提款卡等物確係遺失。
  (三)再者，被害人係因受詐騙集團之詐術而同意匯款，倘詐騙集
    團係隨機拾得或竊得被告遺失之提款卡，衡情當無罔顧業已
    花費大量人力、物力、時間詐得被害人信任後，命被害人匯
    款至一隨時可能因掛失止付而不能提領款項之帳戶內之理？
    是詐騙集團於命被害人匯款入被告前揭帳戶內時，應已確信
    被告該帳戶可供正常使用，不致因被告掛失而無法使用，且
    已確切知悉提款卡之密碼。且按一般社會常情，欲使用金融
    卡領取款項者，須於金融機構設置之自動櫃員機上依指令操
    作，並輸入正確之密碼，方可順利領得款項，由此可見，如
    非經帳戶所有人同意、授權而告知金融卡密碼等情況，單純
    持有金融卡之人，欲隨機輸入號碼而領取款項之機會，以提
    款卡密碼之設計，不法之人任意輸入號碼而與正確之密碼相
    符者，機率微乎其微。觀諸被告上開元大銀行帳戶於申辦日
    即97年7月22日後之交易明細，有異常之資金往來情況，並
    有多筆提款之紀錄，顯見應係被告領取金融卡後未幾，旋將
    其帳戶資料交付他人，且一併告知密碼俾利他人使用無訛，
    如非被告將該帳戶密碼告知他人，該帳戶應無於瞬間即遭人
    以提款卡、密碼資料進行提款使用，並旋遭人供作詐欺取財
    之人頭帳戶使用，是該帳戶提款卡之相關密碼應係被告告知
    他人者自明。準此，被告辯稱該帳戶資料係遺失云云，不足
    採信，堪認被告確有將前揭帳戶之存摺、提款卡及密碼資料
    提供予他人使用之情甚明。
  (四)按刑法上之故意，分直接故意（確定故意）與間接故意（不
    確定故意），「行為人對於構成犯罪之事實，明知並有意使
    其發生者」為直接故意，「行為人對於構成犯罪之事實，預
    見其發生而其發生並不違背其本意者」為間接故意；一般人
    至銀行開設帳戶並非難事，如非為詐欺犯罪等不法目的，依
    常情並無捨棄自己帳戶而迂迴收受他人帳戶使用之理，是被
    告對於真實姓名年籍不詳之人可能將其帳戶用來作為詐欺等
    非法用途上，應有所預見，且不違背其本意，其竟仍提供其
    帳戶予該等真實姓名年籍不詳之人使用，足見該等真實姓名
    年籍不詳之人將被告帳戶用來作為詐欺取財之用，為被告所
    容認及允許。另查金融機構帳戶可供款項之存匯、提領，係
    一般人均可輕易申請開設，並無任何資格條件之限制，且金
    融存款帳戶，事關存戶個人財產權益之保障，其與存戶印鑑
    章、提款卡結合，專屬性、私密性更形提高；除非本人或與
    本人具密切關係之人，難認有何理由可自由流通使用該存摺
    ；一般人亦均有應妥為保管存摺或提款卡，以防止存摺或提
    款卡被他人冒用之認識，縱有特殊情況偶有將存摺、提款卡
    交付他人之需，亦必深入瞭解其用途後始行提供使用，實乃
    吾人日常生活經驗與事理；且存摺、提款卡等有關個人財產
    、身分之物品，如淪落不明人士手中，極易被利用為與財產
    犯罪有關之犯罪工具；而與他人於身分上不具密切關係之人
    ，竟要求他人提供帳戶以為使用，此等行為，客觀上已屬可
    疑，且顯係供為某非正當資金進出使用，而隱瞞其流程及行
    為人身分曝光之不法意圖亦可預見；若此之社會現實，恆係
    一般人本於日常生活經驗即可體察，而該等專有物品如落入
    不明人士手中，極易被利用為與財產有關之犯罪工具，此又
    係具備一般生活智識者皆能體察之常識；參以邇來詐欺者使
    用他人存摺作為指示被害人匯款工具之犯罪類型層出不窮，
    並廣經媒體披載，凡對社會動態尚非全然不予關注者均能知
    曉。本件被告為成年人，具有一般智識程度，自承：有聽聞
    社會上有詐欺集團有利用人頭帳戶從事詐欺的事情，知道將
    帳戶交給別人會有作不法用途的風險等語（見本院準備程序
    筆錄第3頁），竟仍將自己前開金融機構帳戶之存摺、金融
    卡、密碼等資料，交付予姓名、年籍不詳之成年人使用，被
    告主觀上顯具有縱使該姓名、年籍不詳之成年人取得該存摺
    、金融卡及密碼後，持以作為詐欺取財之用，亦不違背其本
    意之不確定故意至明。然以被告僅係單純依該姓名、年籍不
    詳之成年人要求提供前開金融機構帳戶存摺、金融卡等資料
    ，並未參與詐騙被害人財物之構成要件行為，是主觀上僅係
    基於幫助他人詐欺取財之意思，亦屬無疑。
  (五)綜上所述，被告前揭所辯，無非事後飾卸之語，不足採信。
    本件事證至臻明確，被告幫助詐欺犯行洵堪認定。
三、查前開真實姓名、年籍不詳之成年人等所屬不法犯罪集團成
    員，基於意圖為自己不法所有之犯意聯絡，以前揭方式聯絡
    被害人朱恒甫、丙○○，並致使其等因而陷於錯誤，匯款至
    被告元大銀行帳戶，該等不詳姓名年籍之成年人暨所屬不法
    詐欺集團成員所為，均應係犯刑法第339條第1項之詐欺取財
    罪。又該詐騙集團成員彼等之間顯然有犯意聯絡及行為之分
    擔，為共同正犯。按刑法上之幫助犯，係對於犯罪與正犯有
    共同之認識，而以幫助之意思，對於正犯資以助力，而未參
    與實施犯罪之行為者而言（最高法院75年度台上字第1509號
    、88年度台上字第1270號判決意旨參照）。是以，如未參與
    實施犯罪構成要件之行為，且係出於幫助之意思提供助力，
    即屬幫助犯，而非共同正犯。查本件被告將其開設之上開帳
    戶資料交予姓名、年籍不詳之成年人，供作該等人員所屬詐
    欺集團共同詐欺取財之用，係基於幫助他人詐欺取財之不確
    定故意，所為係詐欺取財罪構成要件以外之幫助行為。是核
    被告所為，係犯刑法第30條第1項、第339條第1項之幫助詐
    欺取財罪，並依刑法第30條第2項幫助犯之規定，按正犯之
    刑減輕之。被告以一幫助詐欺之行為，使得詐欺集團分別詐
    騙朱恒甫、丙○○2人，為一行為觸犯數罪名，屬於一行為
    侵害數法益之想像競合犯，應依刑法第55條規定，從一重處
    斷。另上揭詐欺集團成員等人，為前開詐欺取財犯行，有犯
    意聯絡及行為分擔，固均為共同正犯，惟幫助犯係從犯，從
    屬正犯而成立，刑法上既無「共同幫助」之情，當亦無「幫
    助共同」之可言（司法院70廳刑1字第1104號函亦同此見解
    ），併予敘明。爰審酌被告查無前科，素行尚佳，有臺灣高
    等法院被告前案紀錄表可按，係智識成熟之成年人，對於詐
    騙集團收受他人帳戶以遂行詐騙目的之手法，應知之甚詳，
    竟提供帳戶予不法份子使用，非惟幫助行詐欺取財者遂行取
    財目的，同時使其得以隱匿其真實身分，減少遭查獲之風險
    ，愈使其肆無忌憚，加深犯罪之猖獗，且被害人朱恒甫、丙
    ○○確因遭詐騙而受有上開匯款金額之損害，惟念及被告交
    付帳戶資料之數量、被害金額非鉅，被告本身並未實際參與
    本件詐欺取財之犯行，責難性較小，暨被告自警詢迄本院審
    理中均矢口否認犯行之犯後態度，迄未與被害人達成和解，
    取得諒解（不宜逕予緩刑之宣告，併予敘明）等一切情狀，
    量處如主文所示之刑，並諭知易科罰金之折算標準，以資懲
    儆。
據上論斷，應依刑事訴訟法第299條第1項前段，刑法第30條第1
項前段、第2項、第339條第1項、第55條、第41條第1項前段，刑
法施行法第1條之1第1項、第2項前段，判決如主文。
本案經檢察官乙○○到庭執行職務。
中    華    民    國    98    年    3     月    25    日
                  臺灣臺中地方法院刑事第十五庭
                      審判長法  官  巫淑芳
                            法  官  戴嘉慧
                            法  官  吳崇道
以上正本證明與原本無異。
如不服本判決應於收受判決後10日內向本院提出上訴書狀，並應
敘述具體理由；其未敘述上訴理由者，應於上訴期間屆滿後20日
內向本院補提理由書（均須按他造當事人之人數附繕本）「切勿
逕送上級法院」。
                            書記官  黃舜民
中    華    民    國    98    年    3     月    25    日
附錄論罪科刑法條
刑法第339條：
意圖為自己或第3人不法之所有，以詐術使人將本人或第3人之物
交付者，處5年以下有期徒刑、拘役或科或併科1千元以下罰金。
以前項方法得財產上不法之利益或使第3人得之者，亦同。
前二項之未遂犯罰之。


司法院資訊處製作；財團法人民間司法改革基金會備份。
